---
title: "MPDW Tugs Prak 6"
author: "G1401231072 - Aurisa Putri Hawin Yusima"
date: "2025-10-02"
output:
  prettydoc::html_pretty:
    theme: cayman
    toc: yes
---
# Library
```{r}
library(ggplot2)
```

```{r}
library(tsibble)
```

```{r}
library(tseries)
```

```{r}
library(MASS)
```

```{r}
library(readxl)
```

```{r}
library(forecast)
```

```{r}
library(TSA)
```

```{r}
library(TTR)
```

```{r}
library(aTSA)
```

```{r}
library(graphics)
```

```{r}
library(dplyr)
```

```{r}
set.seed(1072)
```

# Data
```{r}
oil_price <- read_excel("E:/Kuliah/MPDW/Data/Crude Oil Price Data 1-127.xlsx")
```

```{r}
oil_price <- oil_price %>%
  as_tsibble(index = Period)
```

## Eksplorasi Data
```{r}
oil_train <- oil_price[1:102,]
oil_train
```
```{r}
oil_train.ts <- ts(oil_train)
```

```{r}
oil_test <- oil_price[103:127,]
oil_test
```
```{r}
oil_test.ts <- ts(oil_test)
```

```{r}
plot_oil <- ggplot(oil_price, aes(x = Period, y = Price)) + 
  geom_line() + 
  theme_bw() +
  xlab("Period") + 
  ylab("Harga Crude Oil")

plot_oil
```

```{r}
plot_oil1 <- ggplot(oil_train, aes(x = Period, y = Price)) + 
  geom_line() + 
  theme_bw() +
  xlab("Period") + 
  ylab("Harga Crude Oil")

plot_oil1
```

```{r}
plot_oil2 <- ggplot(oil_test, aes(x = Period, y = Price)) + 
  geom_line() + 
  theme_bw() +
  xlab("Period") + 
  ylab("Harga Crude Oil")

plot_oil2
```

# Cek Stasioneritas dalam Rataan dan Ragam
```{r}
plot_oil1 <- ggplot(oil_train, aes(x = Period, y = Price)) + 
  geom_line() + 
  theme_bw() +
  xlab("Period") + 
  ylab("Harga Crude Oil")

plot_oil1
```

```{r}
mean(oil_train$Price)
```

```{r}
lattice::densityplot(as.vector(oil_train$Price))
```
Plot deret waktu di atas menunjukkan bahwa data tidak stasioner dalam rataan, ditandai dengan adanya 2 puncak (bimodal) dalam persebaran data.

```{r}
acf(oil_train$Price)
```
Berdasarkan plot ACF, terlihat bahwa plot ACF pada data tersebut tails off.

```{r}
adf.test(oil_train$Price)
```
Berdasarkan uji ADF tersebut, didapat p-value sebesar 0.4891 yang lebih besar dari taraf nyata 5% sehingga menandakan bahwa data tidak stasioner dalam rataan. Hal ini sesuai dengan hasil eksplorasi menggunakan plot deret waktu dan plot ACF.

```{r}
index <- seq(1:102)

# Box-Cox
bc <- boxcox(
  oil_train$Price ~ index,
  lambda = seq(-1, 4, by = 0.01)
)
```

```{r}
lambda <- bc$x[which.max(bc$y)]
lambda
```

```{r}
# Selang kepercayaan 95% untuk lambda
ci_lambda <- bc$x[bc$y > max(bc$y) - 0.5 * qchisq(0.95, 1)]

# Batas bawah dan batas atas
ci_lower <- min(ci_lambda)
ci_upper <- max(ci_lambda)

c(Batas_Bawah = ci_lower, Batas_Atas = ci_upper)
```
Gambar di atas menunjukkan nilai λ optimum (rounded value) sebesar 0.46 dan selang kepercayaan 95% nilai memiliki batas bawah -0,13 dan batas atas 1,06. Selang tersebut memuat nilai 1 sehingga dapat dikatakan bahwa data bangkitan stasioner dalam ragam.

# Differencing
```{r}
oil_diff1 <- diff(oil_train$Price, differences = 1)

# Plot hasil differencing
ts.plot(oil_diff1,
        main = "First-order Differencing dari oil_train",
        col = "blue", lwd = 2)
```

```{r}
acf(oil_diff1)
```

```{r}
adf.test(oil_diff1)
```
Berdasarkan uji ADF tersebut, didapat p-value sebesar 0.01 yang lebih kecil dari taraf nyata 5% sehingga menandakan bahwa data sudah stasioner dalam rataan. Hal ini sesuai dengan hasil eksplorasi menggunakan plot time series dan plot ACF.

# Spesifikasi Model

```{r}
par(mfrow = c(1,2))
acf(oil_diff1, main="ACF", lag.max=20) #ARIMA(0,0,2)
pacf(oil_diff1, main="PACF", lag.max=20) #ARIMA(1,0,0)
```
```{r}
par(mfrow = c(1,1))
```
Plot PACF menunjukkan pola tails off meski terdapat beberapa lonjakan di lag 1-6. Plot ACF terlihat cut off setelah lag 1. Kedua plot menunjukkan model yang terbentuk ialah ARIMA(0,0,1). Selain dengan plot ACF dan PACF, penentuan spesifikasi model dilakukan dengan extended ACF (EACF) berikut ini. 

```{r}
eacf(oil_diff1) 
```
Berdasarkan plot EACF, dapat diambil beberapa model dengan melihat ujung segitiga yang terbentuk, antara lain ARIMA(0,0,1), ARIMA(1,0,1), ARIMA(2,0,1), dan ARIMA(4,0,1).

# Pendugaan Parameter

Selanjutnya akan dilakukan pendugaan parameter kelima model ARIMA yang terbentuk sebelumnya. Pendugaan dilakukan dengan fungsi Arima() yang dilanjutkan dengan melihat nilai AIC pada ringkasan data dan melihat signifikansi parameter.

## ARIMA(0,0,1)
```{r}
model1=Arima(oil_diff1, order=c(0,0,1),method="ML")
summary(model1)
```
```{r}
lmtest::coeftest(model1)
```

## ARIMA(1,0,1)
```{r}
model2=Arima(oil_diff1, order=c(1,0,1),method="ML")
summary(model2)
```
```{r}
lmtest::coeftest(model2)
```

## ARIMA(2,0,1)
```{r}
model3=Arima(oil_diff1, order=c(2,0,1),method="ML")
summary(model3) 
```

```{r}
lmtest::coeftest(model3)
```
## ARIMA(4,0,1)
```{r}
model4=Arima(oil_diff1, order=c(4,0,1),method="ML")
summary(model4) 
```

```{r}
lmtest::coeftest(model4)
```
# Analisis Model Tentatif
```{r}
model_tentatif <- data.frame(
  Model = c("ARIMA(0,0,1)","ARIMA(1,0,1)","ARIMA(2,0,1)", "ARIMA(4,0,1)"),
  AIC   = c(AIC(model1),AIC(model2), AIC(model3), AIC(model4)),
  BIC   = c(BIC(model1),BIC(model2), BIC(model3), BIC(model4))
)

model_tentatif
```
Berdasarkan pendugaan parameter di atas, nilai AIC terkecil dimiliki oleh model ARIMA(2,0,1) dan parameter model ARIMA(2,0,1) juga seluruhnya signifikan sehingga model yang dipilih adalah model ARIMA(2,0,1).

# Analisis Sisaan
Model terbaik hasil identifikasi kemudian dicek asumsi sisaannya. Sisaan model ARIMA harus memenuhi asumsi normalitas, kebebasan sisaan, dan kehomogenan ragam. Diagnostik model dilakukan secara eksplorasi dan uji formal.

## Eksplorasi Sisaan
```{r}
sisaan <- model1$residuals

par(mfrow = c(2,2),    
    mar = c(4,4,2,1),  
    oma = c(0,0,2,0))  

# Q-Q Plot
qqnorm(sisaan, main = "Normal Q-Q Plot")
qqline(sisaan, col = "blue", lwd = 2)

# Plot Sisaan vs Waktu
plot(sisaan, type = "p",
     main = "Plot Sisaan vs Waktu",
     xlab = "Waktu", ylab = "Sisaan")

# ACF
acf(sisaan, main = "ACF Sisaan")

# PACF
pacf(sisaan, main = "PACF Sisaan")
```
Berdasarkan plot kuantil-kuantil normal, secara eksploratif sisaan dapat dianggap mendekati sebaran normal karena sebagian besar titik-titik cenderung mengikuti garis diagonal, meskipun terdapat beberapa penyimpangan pada bagian ujung sebaran. Selanjutnya, plot sisaan terhadap waktu menunjukkan bahwa sisaan menyebar secara acak di sekitar nilai nol tanpa membentuk pola tertentu, yang mengindikasikan bahwa asumsi kehomogenan ragam telah terpenuhi. Sementara itu, plot ACF dan PACF dari sisaan menunjukkan tidak adanya lag yang signifikan secara statistik, di mana semua spike berada di dalam selang kepercayaan. Hal ini memberikan indikasi kuat bahwa sisaan sudah saling bebas dan tidak mengandung autokorelasi.

## Uji Formal
```{r}
#1) Sisaan Menyebar Normal 
ks.test(sisaan,"pnorm")
```
Selain dengan eksplorasi, asumsi tersebut dapat diuji menggunakan uji formal. Pada tahapan ini uji formal yang digunakan untuk normalitas adalah uji Kolmogorov-Smirnov (KS). Hipotesis pada uji KS adalah sebagai berikut.

H0: Sisaan menyebar normal

H1: Sisaan tidak menyebar normal

Berdasarkan uji KS tersebut, didapat p-value sebesar 0.05991 yang lebih besar dari taraf nyata 5% sehingga tak tolak 
H0 dan menandakan bahwa sisaan menyebar normal. Hal ini sesuai dengan hasil eksplorasi menggunakan plot kuantil-kuantil normal.

```{r}
#2) Sisaan saling bebas/tidak ada autokorelasi 
Box.test(sisaan, type = "Ljung")
```
Selanjutnya akan dilakukan uji formal untuk kebebasan sisaan menggunakan uji Ljung-Box. Hipotesis yang digunakan adalah sebagai berikut.

H0: Sisaan saling bebas

H1: Sisaan tidak tidak saling bebas

Berdasarkan uji Ljung-Box tersebut, didapat p-value sebesar 0.9243 yang lebih besar dari taraf nyata 5% sehingga tak tolak 
H0 dan menandakan bahwa sisaan saling bebas.

```{r}
#3) Sisaan homogen 
Box.test((sisaan)^2, type = "Ljung")
```
Hipotesis yang digunakan untuk uji kehomogenan ragam adalah sebagai berikut.

H0: Ragam sisaan homogen

H1: Ragam sisaan tidak homogen

Berdasarkan uji Ljung-Box terhadap sisaan kuadrat tersebut, didapat p-value sebesar 5.004e-07 yang kurang dari taraf nyata 5% sehingga tolak H0 dan menandakan bahwa ragam sisaan tidak homogen.

```{r}
#4) Nilai tengah sisaan sama dengan nol 
t.test(sisaan, mu = 0, conf.level = 0.95)  
```
Terakhir, dengan uji-t, akan dicek apakah nilai tengah sisaan sama dengan nol. Hipotesis yang diujikan sebagai berikut.

H0: nilai tengah sisaan sama dengan 0

H1: nilai tengah sisaan tidak sama dengan 0

Berdasarkan uji-ttersebut, didapat p-value sebesar 0.9826 yang lebih besar dari taraf nyata 5% sehingga tak tolak 
H0 dan menandakan bahwa nilai tengah sisaan sama dengan nol.

# Overfitting
Tahapan selanjutnya adalah overfitting dilakukan dengan menaikkan orde AR(p) dan MA(q) dari model ARIMA(2,0,1) Kandidat model overfitting adalah ARIMA(3,0,1) dan ARIMA(2,0,2). 
```{r}
model_ovt1=Arima(oil_diff1, order=c(3,0,1),method="ML")
summary(model_ovt1)
```
```{r}
lmtest::coeftest(model_ovt1)
```

```{r}
model_ovt2=Arima(oil_diff1, order=c(2,0,2),method="ML")
summary(model_ovt2)
```
```{r}
lmtest::coeftest(model_ovt2)
```
Karena ARIMA(2,0,1) memiliki AIC terendah dan semua parameter signifikan maka ARIMA(2,0,1) merupakan model terbaik dan dilanjutkan peramalan

## Model Terbaik ARIMA(2,0,1)
```{r}
model3=Arima(oil_diff1, order=c(2,0,1),method="ML")
summary(model3)
```
```{r}
lmtest::coeftest(model3)
```

# Peramalan
Peramalan dilakukan menggunakan fungsi forecast() . Contoh peramalan berikut ini dilakukan untuk 7 hari ke depan.

```{r}
ramalan <- forecast::forecast(model3, h = length(oil_test.ts))
```

```{r}
data_ramalan <- ramalan$mean
plot(ramalan)
```
```{r}
# Inverse differencing
pt_akhir_train <- tail(oil_train$Price, 1) 

forecast <- diffinv(data_ramalan, differences = 1, xi = pt_akhir_train)
hasil <- forecast[-1]
hasil <- forecast[1:length(oil_test$Price)]

# Bandingkan aktual vs forecast
perbandingan <- bind_cols(oil_test$Price, tibble(Forecast = hasil))

print(head(perbandingan, 10)) 
```
```{r}
akurasi_test <- accuracy(hasil, oil_test$Price)
akurasi_test
```

```{r}
# Plot data
ts.plot(oil_price$Price, col = "black", lty = 1,
        xlab = "Waktu", ylab = "Harga Minyak")

# Garis forecast
lines(103:(102+length(hasil)), hasil, col = "blue", lty = 2, lwd = 2)
legend("topleft", 
       legend = c("Data Aktual", "Forecast"),
       col = c("black", "blue"),
       lty = c(1,2,3), lwd = c(1,2,1), bty = "n")
```

