---
title: "MPDW Tugs Prak 5"
author: "G1401231072 - Aurisa Putri Hawin Yusima"
date: "2025-10-02"
output:
  prettydoc::html_pretty:
    theme: cayman
    toc: yes
---

```{r}
library(ggplot2)
```

```{r}
library(tsibble)
```

```{r}
library(tseries)
```

```{r}
library(MASS)
```

```{r}
library(readxl)
```

```{r}
set.seed(1072)
```

## Data
```{r}
oil_price <- read_excel("E:/Kuliah/MPDW/Data/Crude Oil Price Data 1-127.xlsx")
```

```{r}
oil_price <- oil_price %>%
  as_tsibble(index = Period)
```

```{r}
oil_price
```

## Cek Stasioneritas dalam Rataan dan Ragam
```{r}
plot_oil <- ggplot(oil_price, aes(x = Period, y = Price)) + 
  geom_line() + 
  theme_bw() +
  xlab("Period") + 
  ylab("Harga Crude Oil")

plot_oil
```

```{r}
mean(oil_price$Price)
```

```{r}
lattice::densityplot(as.vector(oil_price$Price))
```
Plot deret waktu di atas menunjukkan bahwa data tidak stasioner dalam rataan, ditandai dengan adanya 2 puncak (bimodal) dalam persebaran data.

```{r}
acf(oil_price$Price)
```
Berdasarkan plot ACF, terlihat bahwa plot ACF pada data tersebut tails off.

```{r}
adf.test(oil_price$Price)
```
Berdasarkan uji ADF tersebut, didapat p-value sebesar 0.4891 yang lebih besar dari taraf nyata 5% sehingga menandakan bahwa data tidak stasioner dalam rataan. Hal ini sesuai dengan hasil eksplorasi menggunakan plot deret waktu dan plot ACF.

```{r}
index <- seq(1:127)

# Box-Cox
bc <- boxcox(
  oil_price$Price ~ index,
  lambda = seq(-1, 4, by = 0.01)
)
```

```{r}
lambda <- bc$x[which.max(bc$y)]
lambda
```

```{r}
# Selang kepercayaan 95% untuk lambda
ci_lambda <- bc$x[bc$y > max(bc$y) - 0.5 * qchisq(0.95, 1)]

# Batas bawah dan batas atas
ci_lower <- min(ci_lambda)
ci_upper <- max(ci_lambda)

c(Batas_Bawah = ci_lower, Batas_Atas = ci_upper)
```
Gambar di atas menunjukkan nilai λ optimum (rounded value) sebesar 0.46 dan selang kepercayaan 95% nilai memiliki batas bawah -0,13 dan batas atas 1,06. Selang tersebut memuat nilai 1 sehingga dapat dikatakan bahwa data bangkitan stasioner dalam ragam.

## Differencing
```{r}
oil_diff1 <- diff(oil_price$Price, differences = 1)

# Plot hasil differencing
ts.plot(oil_diff1,
        main = "First-order Differencing dari Oil_Price",
        col = "blue", lwd = 2)
```

```{r}
acf(oil_diff1)
```

```{r}
adf.test(oil_diff1)
```
Berdasarkan uji ADF tersebut, didapat p-value sebesar 0.01 yang lebih kecil dari taraf nyata 5% sehingga menandakan bahwa data sudah stasioner dalam rataan. Hal ini sesuai dengan hasil eksplorasi menggunakan plot time series dan plot ACF.

